【裁判字號】    97,訴,1175
【裁判日期】    980819
【裁判案由】    誣告
【裁判全文】
臺灣桃園地方法院刑事判決                97年度訴字第1175號
公  訴  人  臺灣桃園地方法院檢察署檢察官
被      告  乙○○
上列被告因誣告案件，經檢察官提起公訴（96年度偵字第28777號）
，本院判決如下：
    主  文
乙○○意圖他人受刑事處分，向該管公務員誣告，處有期徒刑伍
月。
    事  實
一、乙○○於民國90年間借款新臺幣（下同）100萬元與戊○○○，戊○○○乃簽發面額100萬元本票1紙交乙○○供作擔保
    ，復提供其所有位在桃園縣龍潭鄉○○路380巷1之2號房屋
    供乙○○居住並簽立房屋租賃契約書為利息之代償。乙○○
    明知2人已於96年1月19日前之某日達成協議，約定戊○○○
    支付50萬元與乙○○而結清上開債務，乙○○則將上開房屋
    及本票一併返還戊○○○，並於協議書之立協議書人乙方上
    簽名、填寫身分證字號並於後方及約款1之金額處親捺指印
    共3枚後，透過丙○○於96年1月19日至戊○○○友人甲○○
    位在桃園縣龍潭鄉○○路270號所開設之花生糖店內將該協
    議書交付與戊○○○，且由甲○○、丙○○擔任該協議書之
    見證人。嗣戊○○○之夫羅國旺以丙○○之行動電話與乙○○聯絡，乙○○告知其將錢交付丙○○即可。戊○○○則於
    該日先交付30萬元與丙○○，丙○○遂將乙○○所交付之本
    票返還與戊○○○，戊○○○再於96年1月22日在上址交付
    20萬元與丙○○，完成該協議書內容之履行。詎乙○○明知
    該協議書係經其同意始作成且為其所親自簽名及按捺指印，
    竟意圖使戊○○○受刑事處分，於96年7月9日捏造戊○○○
    為索回上揭房屋，於該協議書內偽造乙○○之簽名及指印此
    不實事項，向職司犯罪偵查之臺灣桃園地方法院檢察署檢察
    官具狀對戊○○○提出偽造文書之告訴。嗣經桃園地檢署檢
    察官分案調查，始查知上情。
二、案經戊○○○訴由臺灣桃園地方法院檢察署檢察官偵查起訴
    。
    事  實
壹、證據能力部分
一、按被告以外之人於審判外之言詞或書面陳述，除法律有規定
    者外，不得作為證據，刑事訴訟法第159條第1項固定有明文
    ；惟被告以外之人於審判外之陳述，雖不符同法第15 9條之
    1至第159之4之規定，而經當事人於審判程序同意作為證據
    ，法院審酌該言詞陳述或書面陳述作成時之情況，認為適當
    者，亦得為證據，同法第159條之5第1項亦定有明文。就證
    人戊○○○、甲○○、丙○○等於偵查中陳述之證據能力，
    於本院審理時提示上開證人於偵查中陳述內容並告以要旨，
    且經公訴人及被告表示意見，公訴人及被告已知上述陳述乃
    審判外陳述，均仍同意該等記載審判外陳述筆錄之證據資格
    （見本院訴字卷第25、101反面、第102頁），依首揭規定，
    公訴人、被告均同意將上開證人審判外陳述作為證據，本院
    審酌上開證人審判外陳述作成時之情況，並無不能自由陳述
    之情形，亦未見有何違法取證或其他瑕疵，且與待證事實具
    有關聯性，認為以之作為證據應屬適當，而得作為證據，合
    先陳明。
二、另其餘資以認定被告犯罪事實之供述證據（如本票、協議書
    、房屋租賃契約書、內政部警政署刑事警察局鑑定書（以上
    均影本）各1份【見臺灣桃園地方法院檢察署96年度偵字第1
    6871號卷第13、15至20頁】等），經本院於審判程序提示與
    被告並告以要旨，均經被告及檢察官表示無意見，且未聲明
    異議（見本院訴字卷第102及其反面頁），本院審酌上開審
    判外之書面陳述作成時之情況並無不法取證之情事，是本院
    審酌應認為適當，依上揭法條意旨，亦俱證據能力。
貳、認定犯罪事實所憑之證據及理由
一、訊據被告乙○○固坦承有於前揭時間向臺灣桃園地方法院檢
    察署具狀申告告訴人戊○○○偽造私文書，惟矢口否認有何
    公訴意旨所稱之誣告犯行，辯稱，我沒有拿到錢，也沒有跟
    戊○○○和解，簽名也不是我簽的。我是現金借給戊○○○
    1百萬元，怎麼可能用50萬元和解云云。經查：
(一)、被告於97年7月9日以告訴人戊○○○偽造上開協議書為由，
    向臺灣桃園地方法院檢察署具狀對告訴人戊○○○提出偽造
    文書之告訴，臺灣桃園地方法院檢察署以96年度偵字第1687
    1號為不起訴處分，被告不服聲請再議，臺灣高等法院檢察
    署發回續行偵查，嗣臺灣桃園地方法院檢察署以97年度偵續
    字第23號為不起訴處分確定，經本院調閱臺灣桃園地方法院
    檢察署96年度偵字第16871號、97年度偵續字第23號卷核閱
    無訛。按「告訴人所訴之事實，若有出於誤會或懷疑有此事
    實而為申告，以致不能證明其所訴之事實為真實，縱被訴人
    不負刑責，而告訴人因缺乏誣告之犯意，亦難成立誣告罪；
    反之，若以自己親歷之事實，堅指他人有犯罪行為，向該管
    公務員告訴，因非出於誤會或懷疑而係出於故為虛構者，即
    無解於誣告罪之構成」，最高法院94年度台上字第1578 號
    判決意旨可資參照。因之，本案應審究者，乃被告是否確有
    與告訴人戊○○○達成告訴人戊○○○以50萬元結清100 萬
    元債務，被告則將上開房屋及本票一併返還告訴人戊○○○
    之協議而在上開協議書上簽名或按捺指印，竟仍對告訴人戊○○○提起告訴，指訴其偽造文書乙端。
(二)、關於被告是否在上開協議書上簽名、按捺指印乙節，訊之被
    告於另案偵查中自承房屋租賃契約上之簽名確係其親自簽署
    等語（見臺灣桃園地方法院檢察署96年度偵字第16871號卷
    第7頁），告訴人戊○○○並提出被告所簽立之房屋租賃契
    約書1份以供比對，復經檢察官令被告當庭捺印指紋併將上
    開協議書、房屋租賃契約書2份文件均送請內政部警政署刑
    事警察局鑑定結果：「一、指紋部分：送鑑之證物協議書上
    可資比對指紋3枚（編號1-3，為同指所捺，經比對、確認結
    果，與所附乙○○庭印指紋卡之右拇指指紋相符。......
    二、筆跡部分：下列2類（甲類及乙類）字跡相符。甲類：
    協議書上『乙○○』簽名字跡及書寫身分證字號字跡。乙類
    ；下列文件上乙○○字跡。1.房屋租賃契約書。2.按捺指紋
    所用之紙張。」等情，有該局96年8月20日刑鑑字第0960122
    436號鑑定書1份附卷可憑（見臺灣桃園地方法院檢察署96年
    度偵字第16871號卷第22、23頁），足認卷附上開協議書上
    之指印及簽名確係被告之指印及簽名無疑。
(三)、證人即告訴人戊○○○於另案偵查時稱：丙○○之前有來過
    我家幫乙○○討過債，但我不在家沒見到人，後來是在甲○○那裡看到，並協調好用50萬元還錢，乙○○把本票及房屋
    還給我，我請代書將協議書打好。說好還錢的方式過幾天我
    在甲○○的家拿協議書給丙○○，丙○○再拿給乙○○簽名
    ，我第一次付30萬元時，丙○○就拿給我協議書，乙○○已
    在上面簽名，第一條的伍、甲方見證人、乙方見證人是我先
    生羅國旺寫的，96年1月19、22日收錢的字是我寫的。2次我
    錢都交給丙○○，第一次要交錢之前，我先生有用丙○○的
    電話打給乙○○，問乙○○可否來拿錢，乙○○要我們交給
    丙○○等語（見臺灣桃園地方法院檢察署97年度偵續字第23
    號卷第31至33頁）：復於本院審理時具結證稱：乙○○借
    100萬元給我，我開立100萬元之本票給作為擔保，當時沒有
    跟我講利息，我1個月給乙○○3萬元，後來拿不出來，就供
    應位在干城路380巷1之2號3樓之房子給乙○○住，並簽立租
    約。乙○○有請人到我家要債，我就躲在甲○○家，之後乙○○派丙○○到甲○○家找我，就協調好以50萬元之金額來
    清償100萬元之債務。3、4天後，我請1位代書擬協議書的內
    容，該協議書我透過丙○○拿給乙○○請乙○○簽名、蓋章
    ，當時呂紹宗及我先生都在。96年1月19日那天，我在甲○○家簽這份協議書時，這份協議書是丙○○拿過來的，我看
    到乙○○已經把名字簽上去了。且我先生有用丙○○的電話
    跟乙○○對話，我先生就叫乙○○來拿錢，乙○○說交給丙○○就可以了。我於同日在甲○○家付30萬元，並在協議書
    上簽上我的名字，協議書上面的「伍」字是我先生（即羅國
    旺）寫的，丙○○於那天交付本票給我，另於96年1月22日
    在甲○○家付20萬元。我怕忘記有將交付的日期寫在協議書
    右下角上。當時我有跟丙○○說「錢還你，房子還給我」，
    丙○○跟我說「這位乙○○要求說給她住3個月，3個月以後
    她會搬走」，後來我叫乙○○還給我房子，乙○○說「她沒
    拿到錢」等語（見本院訴字卷第48反面至61頁）。證人即在
    場見證人甲○○於另案偵查時稱：我幫戊○○○協調債務，
    前兩次在戊○○○家，後兩次在我的店裡。在店裡面，第一
    次戊○○○夫妻、綽號象哥之男子和我，而對方則是來了丙○○和丙○○的朋友，這次有談出結果，說同意50萬元解決
    ，並讓戊○○○分兩期還。然後丙○○回去問乙○○的意見
    ，沒多久，丙○○就跟象哥聯絡說乙○○答應了，接著雙方
    就說好還錢日期，到時間後戊○○○就將錢拿到我店裡面，
    丙○○也過來拿錢，第一次還的時候戊○○○的先生還有打
    電話給乙○○，問乙○○錢是否可交給丙○○，當時還可以
    聽到對方在電話中說好，戊○○○的先生當時還有說乙○○
    要不要過來自己拿，後來錢就交給丙○○，過幾天後再拿第
    二次，第二次付錢也是戊○○○夫妻把錢拿過來，交給丙○○等語（見臺灣桃園地方法院檢察署97年度偵續字第23號卷
    第30頁）；其本院審理時亦結證稱：戊○○○曾因乙○○找
    人到家裡討債，而跑到我店裡躲債。之後乙○○有透過一綽
    號光頭的男子（即丁○○）向戊○○○討債，戊○○○請我
    跟乙○○協調，我便找綽號象哥之男子，而張達汀與象哥認
    識，光頭即找張達汀與象哥聯繫。之後戊○○○、丙○○與
    象哥等人在我店內協商好以50萬元結清債務。我有在協議書
    上簽上我自己的名字，當時有戊○○○、丙○○、戊○○○
    的老公及丙○○的一個朋友，在我開設的花生糖店內。協議
    書上乙方乙○○的簽名、指印、身分證字號是在丙○○拿給
    我們簽之前就已經填寫、蓋印好的，在簽約的過程中聯絡乙○○，不曉得是丙○○還是戊○○○的老公打電話給乙○○
    ，確認乙○○有承認要把錢交給丙○○，所以打了這通電話
    確認。確認好了之後，羅國旺才把錢交給丙○○，戊○○○
    他們分兩次交給丙○○，都在我的店裡。戊○○○當天就拿
    30 萬元給丙○○，丙○○就拿協議書和100萬元的本票給戊○○○等語（見本院訴字卷第80反面至91頁），互核上開證
    人戊○○○、甲○○就協商、清償債務過程之證述等節均大
    致相符，可見該協議書之內容確為被告所認可，並親自在其
    上簽名及按捺指印之情，灼然甚明。再稽之證人即在場見證
    人丙○○於另案偵查時稱：我去平鎮市山仔頂朋友戴勝發的
    家裡聊天，剛好碰巧丁○○也在那裡，丁○○提到戊○○○
    有向乙○○借錢及乙○○委託丁○○代為催討的事，但戊○○○那邊有找人出來協調，然後丁○○問我是否認識戊○○○找的人「象哥」，但我不認識象哥，後來我問到朋友張達
    汀認識象哥，我就打電話告訴丁○○，丁○○就請我和我朋
    友張達汀去幫乙○○協商，然後就由張達汀和象哥那邊的人
    先聯繫，過了幾天後的晚上我就和張達汀到象哥所指定龍潭
    的一個住家碰面，去了之後戊○○○那邊只有象哥和甲○○
    來，因為對方表示乙○○之前就收取40萬元，所以他們那邊
    只願意付50萬元，因此當天沒有達成協議，我回去就將這件
    事以電話告知丁○○，過一天後丁○○打電話告訴我說乙○○同意50萬元解決，我再告訴象哥他們，過一兩天後象哥就
    在上次碰面的地點將空白的協議書交給我，我在當天就拿給
    丁○○，再由丁○○交給乙○○簽名，隔了兩天後的晚上丁○○在山仔頂的路邊將簽好名並按指印的協議書交給我，我
    就直接去上次碰面的地點，這一次戊○○○的夫妻都在場，
    由戊○○○的先生先將30萬元交給我，在交錢之前戊○○○
    有與乙○○通過電話，要乙○○親自來領取，但乙○○說交
    給我就好，但我自己並沒有和乙○○通過電話，所以我就將
    錢收下並把協議書交給戊○○○，而戊○○○收到協議書後
    當場在上面簽名，然後我和甲○○分別在協議書上簽名。之
    後再拿20萬元給我等語（見臺灣桃園地方法院檢察署97年度
    偵續字第23號卷第28、29頁），益徵被告確實委託證人丁○○透過證人丙○○出面與告訴人戊○○○協調債務乙事，是
    被告辯稱我沒有委託綽號光頭的丁○○出面幫我處理債務云
    云，委無足採。
(四)、另觀諸上開本票1紙業已返還與告訴人戊○○○乙節，更足
    見被告已與告訴人戊○○○達成上開協議內容，否則，若告
    訴人戊○○○未履行協議內容，被告豈會返還該本票與告訴
    人戊○○○。至被告於本院審理時辯稱：「（問：這個本票
    應該回到你的手中，為何會在戊○○○的手中？）我就放在
    光碟店的抽屜裡面，有一次我在電話中，跟戊○○○吵架，
    丁○○有聽到，後來我就把本票拿出來給他看，跟他說我是
    為了這件事情吵架。（問：你之前不是說你也沒有把本票放
    置的位置告訴別人，如果你沒有拿出來給別人看，為何別人
    會知道你把本票放在抽屜裡？）可能是他們來租片，我在忙
    。（問：縱使來租片還是在你眼前，怎麼有機會跑去抽屜拿
    你的本票？）所以說這張票為什麼會掉，我也覺得很奇怪，
    我也不曉得，一直到和解後他們把本票拿出來，我才知道掉
    了。（問：1百萬本票這麼重要的東西，你隨便亂放，都不
    會去注意它？）是我自己疏忽，我是放在抽屜的夾層裡面，
    不是辦公桌本身的抽屜，是放在放文具一層一層的文具架。
    因為是塞在書本裡面，要特別去翻，才可以看到。」云云（
    見本院訴字卷第102及其反面頁）。依照被告所述其未曾告
    知他人該本票放置之位置，該本票擺放之文具架即在被告眼
    前，又塞至於文具架抽屜內之書本裡面，須經特別翻動始可
    查悉，是倘有人欲偷取該本票，必會打開文具架之抽屜加以
    翻動，衡情在被告眼可觸及之情況下，被告當可知悉有無此
    舉之發生，尤有進者，該本票若非出於被告己意交付他人，
    此一重要之擔保品，何以被告迄今未就該本票遺失乙事向警
    方報案，是被告上開辯解，實有違常理，殊難置信。
(五)、綜上所陳，被告親自簽名並按指印在協議書上，係屬被告自
    己親歷之事，竟一再指述被偽造，自係出於故意虛構，不得
    謂非誣告，從而，被告前揭所辯，無非卸責之詞，不足採信
    。本案事證明確，被告之犯行洵堪認定，應依法論科。
二、核被告所為，係犯刑法第169條第1項之誣告罪。爰審酌被告
    明知已與告訴人戊○○○已達成50萬元結清債務之協議並在
    協議書上簽立自己之姓名及捺指印，竟仍誣指戊○○○涉犯
    刑法偽造文書罪嫌，甚而為不實指述，嚴重耗費司法資源，
    致使告訴人受刑事偵查，態度惡劣，莫甚與此，且面對前揭
    內政部警政署刑事警察局之鑑定報告此一鐵證，猶飾詞狡辯
    ，悍然否認犯情，兼衡其知識程度、手段、目的、品行等一
    切情狀，量處如主文所示之刑。
據上論斷，應依刑事訴訟法第第299條第1項前段條，刑法第169
條第1項，判決如主文。
本案經檢察官黃珮如到庭執行職務。
中    華    民    國     98    年    8    月    19    日
              刑事第十一庭審判長法  官  蔡榮澤
                                法  官  林蕙芳
                                法  官  汪曉君
如不服本判決應於收受判決後10日內向本院提出上訴書狀，並應
敘述具體理由。其未敘述上訴理由者，應於上訴期間屆滿後20日
內向本院補提理由書 (均須按他造當事人之人數附繕本)「 切勿
逕送上級法院」。
以上正本確定與原本無異。
                                書記官  楊晴文
中    華    民    國    98    年    8     月    19    日
附錄論罪科刑法條
中華民國刑法第169條
（誣告罪）
意圖他人受刑事或懲戒處分，向該管公務員誣告者，處7 年以下
有期徒刑。
意圖他人受刑事或懲戒處分，而偽造、變造證據，或使用偽造、
變造之證據者，亦同。


司法院資訊處製作；財團法人民間司法改革基金會備份。
